【裁判字號】    94,上易,514
【裁判日期】    951107
【裁判案由】    拆屋還地等
【裁判全文】
臺灣高等法院民事判決                 94年度上易字第514號
上  訴  人  聯柏實業有限公司
兼法定代理
人          己○○
共      同
訴訟代理人  游文華律師
複  代理人  丙○○
上  訴  人  戊○○    原住DESA GERONGAN RT.03 RW.03 KR
被上訴人    乙○○
訴訟代理人  甲○○○
上列當事人間請求拆屋還地等事件，上訴人對於中華民國94年4
月20日臺灣士林地方法院92年訴字第21號第一審判決提起上訴，
本院於95年10月24日言詞辯論終結，判決如下：
    主      文
上訴駁回。
第二審訴訟費用由上訴人己○○、戊○○各負擔十分之四，上訴
人己○○、戊○○、聯柏實業有限公司連帶負擔十分之二。
    事實及理由
一、上訴人戊○○經合法通知，未於言詞辯論期日到場，核無民
    事訴訟法第386條各款所列事由，爰依被上訴人之聲請，由
    其一造辯論而為判決。
二、本件被上訴人主張：被上訴人於民國91年9月30日經由法院
    拍賣程序標得台北縣汐止市○○段社后下小段第4-2地號土
    地，並於同年10月3日辦理所有權移轉登記完畢，另同小段
    第3地號土地本即被上訴人所有（連同4-2號土地，以下簡稱
    系爭土地）。詎上訴人己○○於系爭4-2地號搭蓋鐵皮屋如
    附圖乙部分所示，面積540平方公尺 (以下簡稱鐵皮屋乙)，
    並供上訴人戊○○及聯柏實業有限公司（以下簡稱聯柏公司
    ）使用，而戊○○於系爭4-2地號上搭蓋鐵皮屋如附圖丙、
    系爭3號土地上搭建甲部分 (以下簡稱附圖甲部分，均係指
    系爭3號土地部分），面積各496、5平方公尺 (以下簡稱鐵
    皮屋甲、丙部分)，並供上訴人己○○及聯柏公司使用，且
    聯柏公司並占用原判決附圖二所示A2、A3、A4、A5部分土地
    ，用以堆積廢鐵、廢車、貨櫃等物。上訴人占用被上訴人所
    有系爭土地均無正當權源，被上訴人自得依民法第767條請
    求上訴人己○○拆除如附圖所示乙部分鐵皮屋，上訴人戊○
    ○拆除如附圖所示甲、丙部分鐵皮屋，上訴人並應自前開甲
    、乙、丙鐵皮屋工廠遷出。上訴人聯柏公司應將原判決附圖
    二所示A2、A3、A4、A5部分土地所堆積之廢鐵、廢車、貨櫃
    等物清除搬遷後，返還土地予被上訴人。又上訴人無權占用
    系爭土地，受有相當於租金之利益，致被上訴人受有損害，
    自應依民法第184條第1項前段、第185條、第179條規定支付
    相當租金之不當得利及損害賠償，因上訴人主張其與系爭
    4-2 地號土地之前所有權人丁○○訂有租賃契約，其租約所
    約定之租金為每年新台幣（下同）200,000元，租用面積為
    250坪即826.4475平方公尺，據此計算每月每平方公尺之租
    金約20.166636元（200,000/12/826.4475=20.166636），則
    上訴人每月應連帶給付被上訴人之相當租金損害賠償為20,
    993元（20.166636x1,041平方公尺=20,993.468，元以下四
    捨五入，下同）。原審判決上訴人己○○應將系爭4-2地號
    如附圖乙部分，面積540平方公尺土地之地上物拆除，返還
    土地予被上訴人。上訴人戊○○應將系爭4-2地號如附圖所
    示丙部分面積496平方公尺，及系爭3地號如附圖所示甲部分
    面積5平方公尺之土地地上建物拆除，返還土地予被上訴人
    。上訴人應自系爭土地如上開附圖所示甲、乙、丙部分，面
    積共計1,041平方公尺土地之鐵皮屋工廠遷出。上訴人應自
    91年10月3日起至返還第一項、第二項所示土地之日止，按
    月連帶給付被上訴人1,332元。並駁回被上訴人其餘之訴。
    被上訴人就其敗訴部分未據聲明不服，並就上訴人之上訴，
    答辯聲明：上訴駁回。
三、上訴人己○○、聯柏公司則以：鐵皮屋甲、乙、丙部分於78
    年時即已存在，上訴人己○○並未出資建造鐵皮屋乙，應係
    原出租人即訴外人丁○○或前手承租人所蓋。上訴人己○○
    固於原審陳述鐵皮屋工廠中「小棟」即鐵皮屋乙部分，為上
    訴人己○○所建，鐵皮屋甲、丙部分係戊○○所蓋。惟上訴
    人己○○係基於上訴人聯柏公司法定代理人之身分所為，故
    該部分之實際出資人及起造人均為上訴人聯柏公司，且亦係
    供聯柏公司使用，上訴人己○○並未居住於系爭鐵皮屋工廠
    內。又上訴人戊○○係因81年間工廠外移印尼經營後，始接
    手遷入作為機械工廠使用，故上訴人己○○陳稱鐵皮屋甲、
    丙係戊○○所蓋，乃是當然爾之認作。又丁○○自82年起至
    88 年間積欠上訴人己○○借款12,150,000元，雙方於88年
    10月起成立以債務折抵作為租金之不定期租賃之合意，上訴
    人己○○於系爭土地有不定期租賃權，故被上訴人訴請上訴
    人己○○自系爭鐵皮屋工廠遷出，並應連帶給付相當租金損
    害賠償，即非有據；另鐵皮屋甲、乙、丙地處偏僻，無工商
    活動，亦無公園學校等文教設施，基地之利用價值偏低，故
    以法定申報地價年息百分之八，仍屬偏高，應以國有財產局
    公地放租以年息百分之三計算為宜等語，資為抗辯。上訴聲
    明：(一)原判決不利於上訴人部分廢棄。(二)被上訴人在第一審
    之訴駁回。
四、上訴人戊○○未於言詞辯論期日到場，惟據其於原審及本院
    提出書狀所為之聲明及陳述如后：上訴人戊○○並未於系爭
    4-2地號、3地號土地上搭建鐵皮屋工廠，該鐵皮屋工廠於上
    訴人戊○○78年作為木雕工廠使用前即已存在，應係當時土
    地地主丁○○所搭建，或其他人於丁○○同意下所建；上訴
    人戊○○於81年間將木雕工廠移至印尼共和國，系爭鐵皮屋
    遂由上訴人己○○接手經營機械工廠，故上訴人己○○於言
    詞辯論期日陳稱鐵皮屋工廠中「高的」部分為上訴人戊○○
    所建云云，實乃誤會；另上訴人戊○○自81年後即甚少回臺
    灣，無從現實使用系爭鐵皮屋工廠，上訴人己○○所稱「上
    訴人戊○○個人有使用」云云，亦係想當然爾的誤會，且被
    上訴人所請求之相當租金損害賠償亦過高等語，資為抗辯。
    上訴聲明：(一)原判決廢棄。(二)被上訴人第一審之訴駁回。
五、被上訴人主張其於91年9月30日依法院拍賣程序取得系爭4-2
    土地所有權，並於91年10月3日辨理所有權移轉登記完畢；
    另系爭3地號土地自87年12月24日起即為被上訴人所有。如
    附圖所示甲、乙、丙土地上建有鐵皮屋廠房，於被上訴人取
    得系爭4-2地號土地所有權時聯柏公司即已使用，作為機械
    工廠，有土地登記簿謄本、照片附卷可稽（原審卷(一)第18頁
    、第19頁、第125頁），且經原審於92年3月11日、93年3月4
    日會同台北縣汐止地政事務所（以下簡稱汐止地政事務所）
    測量人員至現場履勘，並囑託汐止地政事務所測量，製有勘
    驗筆錄，及汐止地政事務所92年4月3日北縣汐地測字第
    092001 1777號函、93年4月12日北縣汐地測字第0930005023
    號函附如附圖所示之複丈成果圖在卷可憑（見原審卷(一)第第
    88頁至第94頁、第100頁至第101頁、原審卷(二)第51頁至第53
    頁、第67頁至第68頁），並經本院調閱原法院87年度執字第
    1074號執行卷查核屬實，復為上訴人己○○、聯柏公司所不
    爭執 ( 見本院卷第(一)第111頁），堪信為真。上訴人己○○
    、聯柏公司抗辯鐵皮屋甲、乙、丙所占用系爭土地未及複丈
    成果圖所載之面積，並請求再予測量云云，惟該複丈成果圖
    係原審於93年3月4日現場履勘時指示汐止地政事務所依上訴
    人己○○於92年8月1日言詞辯論筆錄之陳述為測量，且該測
    量係地政機關本於其專業職權測量所得，有該勘驗筆錄在卷
    可證（見原審(二)第52頁），故上訴人指陳複丈成果圖不正確
    ，並請求再為測量，核無必要，附此敘明。
六、按以無權占有為原因，請求返還土地者，占有人對土地所有
    權存在之事實無爭執，而僅以非無權占有為抗辯者，土地所
    有權人對其土地被無權占有之事實無舉證責任，占有人自應
    就其取得占有係有正當權源之事實證明之。本件被上訴人主
    張其所有系爭土地上鐵皮屋乙為上訴人己○○所搭建，鐵皮
    屋甲、丙為上訴人戊○○所搭建，上訴人並占用鐵皮屋甲、
    乙、丙部分，惟為上訴人所否認，並以前揭情詞置辯，則本
    件應審酌者厥為(一)鐵皮屋乙是為否為上訴人己○○所搭建？
    鐵皮屋甲、丙是否為上訴人戊○○所搭建？(二)上訴人戊○○
    、己○○是否占有使用鐵皮屋甲、乙、丙之土地？(三)上訴人
    占用系爭土地是否有正當權源? (四)上訴人須支付相當租金之
    損害賠償金之數額為何？茲分述如下：
  (一)鐵皮屋乙是為否為上訴人己○○所搭建？鐵皮屋甲、丙是否
    為上訴人戊○○所搭建？
  1.上訴人己○○於原審92年8月1日言詞辯論期日自陳：「一棟
    是我蓋的，一棟是我哥哥（按係指上訴人戊○○）蓋的，我
    們後來就申請聯柏公司，就由公司在經營，…房子是聯柏公
    司在使用，我跟我哥哥個人拿錢出來的…原證二A1照片高的
    （按係指鐵皮屋甲、丙部分）是我哥哥戊○○蓋的，小棟（
    按係指鐵皮屋乙部分）是我蓋的…本院（按係指原審卷(一)）
    第19頁大棟部分，是我哥哥蓋的，小棟是我蓋的我有處分權
    …77年與地主簽約後蓋的，我是簽約一年後蓋的。」等語（
    見原審卷(一)第219頁、第220頁、第221頁），核上訴人己○
    ○所陳大棟及小棟，既係依原審卷第19頁上方A1之照片所示
    二棟鐵皮屋，其中較高之鐵皮屋係屬大棟，較低之鐵皮屋係
    屬小棟，上訴人己○○已陳述甚明，且就該大棟是上訴人戊
    ○○「個人」出資搭建、小棟係是上訴人己○○「個人」出
    資搭建並有處分權，上訴人己○○亦已陳述詳實。參酌上訴
    人己○○於執行法院提出聯柏公司與丁○○80年1 月1日簽
    訂之土地租賃契約書 (按係指后述第三份租賃契約)第1條記
    載：「甲方 (按係指丁○○)土地所在地及使用範圍：汐止
    鎮○○段社后小段4、4-2地號 (廠房面積肆佰坪，如附圖，
    廠房由乙方 (按係指聯柏公司)自己搭建)」 (見本院調閱原
    法院87年度執字第1047號卷第284頁)，益證上訴人己○○前
    開陳證為實。上訴人嗣後指陳上訴人己○○前開陳述係基於
    公司法定代理人所為，故小棟非上訴人己○○所搭建，或該
    大、大棟廠房係丁○○或前手所搭建云云，不足為採。
  2.上訴人己○○、戊○○雖否認己○○前開陳述之真正，辯稱
    系爭鐵皮屋廠房於其78年作為木雕工廠使用前即已存在，而
    己○○係81年後始接手使用，不知悉實際狀況而有誤會云云
    ，惟查：
  (1)當事人主張之事實，經他造於準備書狀內或言詞辯論時或在
    受命法官、受託法官前自認者，無庸舉證，民事訴訟法第27
    9條第1項定有明文。當事人於訴訟上所為之自認，於辯論主
    義所行之範圍內有拘束當事人及法院之效力，法院應認其自
    認之事實為真，以之為裁判之基礎，在未經自認人合法撤銷
    其自認前，法院不得為與自認之事實相反之認定。而自認之
    撤銷，自認人除應向法院為撤銷其自認之表示外，尚須舉證
    證明其自認與事實不符，或經他造同意者，始得為之。本件
    上訴人己○○於原審自陳鐵皮屋乙即小棟部分為其所搭建，
    已生自認之效力，揆諸前開說明，被上訴人就此，自無庸負
    舉證之責，且本院亦應受其拘束，而上訴人己○○嗣後否認
    鐵皮屋乙部分為其所搭建，既未陳明撤銷前開自認，且復未
    能證明其與事實不符，斷難徒憑上訴人嗣後空言否認其所為
    之自認不實，遽以推翻其前所為之自認，上訴人己○○否認
    鐵皮屋乙係其所搭建云云，自不足採。
  (2)又在共同訴訟，除必要共同訴訟外，各共同訴訟人與他共同
    訴訟人間之關係，仍不失為第三人；如各共同訴訟人與他造
    間之訴訟標的毫無關係，非不得互為證人（最高法院22年上
    字第399號判例意旨參照）。本件上訴人己○○陳稱系爭鐵
    皮屋甲、丙部分係上訴人戊○○所搭建，核上訴人己○○就
    被上訴人訴請上訴人戊○○拆屋還地訴訟部分，係屬毫無關
    係之第三人，故上訴人己○○所為之陳述，自得供證據之用
    ，核上訴人己○○就鐵皮屋甲、丙部分，就出資人、建造人
    、建造時間及處分權人等細節陳述甚明，是就其所陳，堪可
    採信，上訴人己○○嗣後附合上訴人戊○○所陳否認鐵皮屋
    甲、丙為戊○○所搭蓋，不足為採。
  (3)上訴人雖另指陳上訴人己○○於原審陳稱鐵皮屋甲、乙、丙
    係77年、78年於租賃契約簽訂後所搭蓋，與所提租賃契約成
    立時期不符云云。惟查，鐵皮屋究係何時搭蓋，核與本件認
    定鐵皮屋乙係上訴人己○○搭蓋，鐵皮屋甲、丙係上訴人戊
    ○○搭蓋無涉，況縱上訴人己○○所陳其搭蓋年限不符，亦
    不足影響上訴人己○○所陳鐵皮屋分別係其與戊○○搭蓋之
    事實，是斷難徒憑上訴人己○○所陳鐵皮屋搭蓋年限不符，
    遽謂上訴人己○○於原審92年8月1日所陳為虛。至上訴人戊
    ○○乃聯柏公司股東，有聯柏公司董事、股東名簿在卷可參
    （見本院卷(一)第162頁），上訴人戊○○身為股東而將其所
    有之物品供柏聯公司使用，乃事理所常見，上訴人戊○○以
    其出資柏聯公司500,000元，核無可能搭建價值高達2,000,
    000元之鐵皮屋甲、丙供聯柏公司，據以推翻鐵皮屋甲、丙
    為其所出資建造云云，亦無足取。
  (4)另被上訴人雖於本院陳稱：「戊○○去印尼十多年了，他根
    本沒有回來，大棟根本不是戊○○的，上訴人根本胡說八道
    」（見本院卷(一)第112頁），惟本件被上訴人原於91年12月
    26 日起訴請求上訴人己○○及聯柏公司拆除A1之地上物，
    核A1 之地上物即鐵皮屋甲、乙、丙部分，有起訴狀及A1照
    片附卷可稽（見原審卷第6頁、第19頁），嗣因上訴人己○
    ○於原審92年8月1日陳稱鐵皮屋甲、丙（即大棟）係上訴人
    戊○○所搭建，被上訴人始於93年5月11日追加上訴人戊○
    ○為被告，並變更聲明請求上訴人戊○○拆除鐵皮屋甲、丙
    部分，有該民事追加被告及更正訴之聲明準備書狀(五)在卷可
    憑（見原審卷(二)第81頁至第84頁），故上訴人己○○及聯柏
    公司之複代理人於本院再重申：「大棟是戊○○蓋的」（見
    本院卷(一)第111頁），被上訴人始為上開情緒性陳述，惟被
    上訴人就上開陳述，既未變更其聲明，而仍請求上訴人戊○
    ○拆除鐵皮屋甲、丙部分，故不能以被上訴人前開陳述遽認
    鐵皮屋甲、丙，非上訴人戊○○所搭建。
  (二)上訴人戊○○、己○○是否占有使用鐵皮屋甲、乙、丙之土
    地？
    上訴人己○○於原審92年8月1日言詞辯論期日陳稱：「（問
    ：戊○○還有沒有使用系爭鐵皮屋廠房？）有時候會進口材
    料使用」、「（問：廠房是不是只有聯柏公司在使用？）聯
    柏公司在使用，我個人與戊○○個人也有在使用」等語（見
    原審卷(一)第222頁）。是上訴人己○○既於原審詢及系爭鐵
    皮屋廠房是否僅由上訴人聯柏公司使用中時，明白而肯定的
    回覆「上訴人戊○○及傳國樑個人亦有使用」，且就戊○○
    之使用方式加以說明，自堪認定上訴人戊○○、己○○個人
    確實使用系爭鐵皮屋廠房；況系爭鐵皮屋廠房為上訴人戊○
    ○、己○○二人出資建造，既如前述，渠二人之建物自因占
    用被上訴人之土地，而受有使用被上訴人所有之系爭4-2地
    號、3地號土地之利益，上訴人戊○○、己○○以其「個人
    」並未居住於系爭鐵皮屋內或就系爭鐵皮屋作廠務以外之私
    人利用云云，主張渠等無庸支付相當租金之損害賠償，非可
    採信。
  (三)上訴人占用系爭土地是否有正當權源?
  1.上訴人主張其就系爭4-2地號有不定期租賃關係，有合法占
    用系爭4-2地號之權源云云。惟上訴人己○○於原審抗辯稱
    其就系爭4-2地號訂立之租賃關係有二件，其一為由上訴人
    聯柏公司與丁○○訂立（以下簡稱第一份租賃契約），期間
    自81年2月1日起至90年2月28日，此即原法院執行處拍賣公
    告記載租期於90年2月28日屆至之租賃契約。其二為由上訴
    人己○○與丁○○訂立之租賃契約（以下簡稱第二份租賃契
    約），期間自81年12月1日84年12月1日計三年，租金每年
    150, 000元，於租約到期後即未再訂約，而繼續維持租賃關
    係，已轉成不定期租賃契約，且丁○○自82年至88年間陸續
    向上訴人己○○借款計12,150,000元，因無力償還，乃自88
    年10 月起抵扣租金，故依修正前民法第425條規定，其不定
    期租賃契約對被上訴人應繼續存在，其占有使用系爭土地有
    合法權源云云，並提出租賃契約二紙、原法院88年字第2234
    4號支付命令、合議書、本票附卷可考（見原審卷(一)第144頁
    至第147頁、第149頁、第186頁至第195頁)。惟查：上訴人
    己○○所提第二份租賃契約書之真正，為被上訴人所否認（
    見原審卷(一)第219頁），上訴人既未能證明該租賃契約之真
    正，則上訴人主張上訴人己○○在系爭4-2地號土地有不定
    期租賃已非無疑，且經本院調閱原法院87年度執字第10 74
    號拍賣系爭4-2地號土地執行卷，執行法官於87年7月10日訊
    問丁○○系爭4-2地號有停車場及廠房是何人搭蓋的？丁○
    ○陳稱：「停車場是我將土地租給聯柏公司用的，租金一年
    150,000元（按應係200,000元），廠房亦是我將土地租給聯
    柏公司蓋的，租金一年300,000元」（見執行卷第125頁），
    執行法官復於88年8月27日訊問丁○○系爭4-2地號土地上之
    廠房及停車場租給何人？何時起租？丁○○陳稱：「我租給
    聯柏公司、陳清池、李朝宗，…我已附上租約，起租時間如
    上載」（見執行卷第168頁），並有丁○○於87年7月13 日
    提出其與上訴人聯柏公司訂立租賃契二件、與訴外人陳清池
    、李朝宗訂立租賃契約各一件附卷可憑（見執行卷第129 頁
    至第144頁），是丁○○就系爭4-2地號僅出租予上訴人聯柏
    公司，丁○○並未出租予上訴人己○○，參酌上訴人己○○
    於該執行程序中，亦曾代表上訴人聯柏公司89年7月25日提
    出聯柏公司與丁○○訂立之土地租賃契約書二件，並主張有
    優先購買系爭4-2號土地（見執行卷第281頁至第289頁），
    核上訴人己○○代表聯柏公司提出之土地租賃契約二件，即
    與丁○○前提出之二份租賃契約相同，即上訴人己○○自己
    亦僅是認與丁○○訂立之租賃契約，僅該二件契約而已，是
    丁○○僅出租系爭4-2地號與上訴人聯柏公司，並未出租予
    上訴人己○○至明。又核閱丁○○及上訴人己○○於執行程
    序中提出之二件土地租賃契約，依第一件契約之記載，係聯
    柏公司向丁○○租用系爭4- 2地號土地佔地250坪做為成品
    鐵件放置及停車場之用，租期自81年2月1日起至90年8月28
    日止，此即為前開第一份契約。另一份契約（以下簡稱第三
    份契約）係聯柏公司向丁○○租用系爭4-2地號及4地號土地
    廠房面積400坪，廠房由聯柏公司自己搭建，租期自80年1
    月1日起至89年12月31日止，是依該二件租賃契約所示，聯
    柏公司向丁○○承租之土地已包括放置成品、停車場及廠房
    之用，且依第三份契約上訴人聯柏公司既已自80年1月1日起
    至89年12月31日向丁○○租用系爭4-2地號土地400坪供廠房
    使用，上訴人己○○核無可能與丁○○另於該租賃期間內之
    81年至84年間訂立第二份租賃契約供廠房之用，是上訴人提
    出第二份租賃契約顯非真正。加之上訴人己○○於該執行程
    序中，就執行法院於90年3月1日特別減價拍賣公告附記五記
    載拍定後點交（第三人陳清池、李朝宗、聯柏公司原分別基
    於租賃占有其中600坪、450坪、250坪，於查封後日期分別
    於89年12月31日、89年12月31日、90年2月28日屆至，拍定
    後應予點交）之執行程序聲明異議，亦僅就上訴人聯柏公司
    與丁○○所訂租賃契約於90年2月28日終止後繼續使用，而
    成立不定期租賃聲明異議，該聲明異議已經原法院駁回在案
    ，有該聲明異議狀及裁定在卷可證（見該執行卷第415頁至
    第421頁），倘上訴人己○○個人就系爭4-2地號確有與丁○
    ○間有訂立第二份土地租賃契約，並自84年12月間起有成立
    不定期租賃關係，上訴人己○○理應於該程序中提出該租賃
    契約以保障其權益，詎上訴人己○○於該執行程序中均未提
    出該租賃契約，而嗣於本件訴訟中始行提出，其主張就系爭
    土地有成立不定期租賃關係，殊難置信。至上訴人己○○提
    出第二份租賃契約既不能證明為真，則上訴人主張因該租賃
    契約嗣後已轉成不定期租賃，應由被上訴人承受云云，即無
    可取。另上訴人己○○、聯柏公司就第二份租約主張係上訴
    人己○○個人與丁○○所訂，已於原審答辯二狀陳述甚明（
    見原審卷(一)第181頁至第182頁），嗣經原審判決認定其於前
    開執行程序中所主張之承租人始終為上訴人聯柏公司，而不
    採憑上訴人己○○及聯柏公司之主張後，上訴人己○○及聯
    柏公司嗣於本院改稱第二份契約及合議書之立約人記載為「
    聯柏公司己○○」，則契約當事人究為上訴人己○○或聯柏
    公司即非無疑，原審認定為己○○，即有可議之處云云。惟
    姑不論上訴人己○○已不能證明第二份租賃契約為真，且上
    訴人己○○於原審主張第二份契約之立約人為上訴人己○○
    ，已如前述，參酌上訴人己○○提出第二份租賃契約後載立
    約人乙方承租人簽名欄亦僅載為己○○，徵諸前開支付命令
    之債權人亦係上訴人己○○個人，則依其闡釋，上訴人己○
    ○主張系爭4-2地號之承租人自係己○○個人無疑，上訴人
    己○○嗣後改稱其非己○○個人訂立云云，殊無足取。又上
    訴人提出之第二份租賃契約非真，且丁○○就系爭4-2地號
    土地係與聯柏公司訂立租約，已於前開執行事件陳明甚詳，
    則上訴人再聲請訊問證人丁○○部分，核無必要，附此敘明
    。
  2.按出租人於租賃物交付後，承租人占有中，縱將其所有權讓
    與第三人，其租賃契約，對於受讓人仍繼續存在；固為民法
    第425條第1項所明定。但同條第2項復規定：前項規定，於
    未經公證之不動產租賃契約，其期限逾五年或未定期限者，
    不適用之。此項規定雖於88年4月21日修正公布（89年5月5
    日施行），依債編施行法第1條後段規定，固無溯及既往之
    效力。但上開規定，旨在以出租人出租後「讓與」租賃物所
    有權所生之法律關係為規範內容，寓有保障承租人及受讓人
    之意義。因此，不論在上開規定修正施行前、後成立之不定
    期租賃契約，苟在修正施行後出租人有「讓與」租賃物所有
    權之情形，即有該條第2項規定之適用，非謂在修正施行前
    成立之未定期限租賃契約，在修正施行後出租人有「讓與」
    租賃物所有權之情形，仍不適用該條第2項之規定 (最高法
    院95台上字第521判決意旨參照）。本件縱如上訴人主張其
    與丁○○就系爭4-2地號土地有不定期租賃，惟被上訴人係
    於91年9月30日向原法院執行處承買系爭4-2地號土地，有土
    地登記簿謄本在卷足憑（見原審卷(一)第18頁），揆諸前開說
    明，被上訴人承買系爭4-2地號之不動產既於民法第425條第
    2項修正之後，則上訴人主張於該土地有不定期之租賃契約
    既未經公證，依修正民法第425條第2項規定，其無從對被上
    訴人繼續存在，上訴人主張其與丁○○所訂之不定期租賃，
    對被上訴人仍繼續存在云云，要有誤會。
  3.按所有人對於無權占有或侵奪其所有物者，得請求返還之。
    對於妨害其所有權者，得請求除去之，民法第767條定有明
    文。又房屋之拆除，為事實上之處分行為，未經辦理所有權
    第一次登記之建物，僅所有人或有事實上處分權之人，方有
    拆除之權限。查，本件上訴人主張其就系爭土地有成立不定
    期租賃關係，而有權占用系爭土地云云，已不足為採，且上
    訴人己○○建造鐵皮屋乙部分，上訴人戊○○建造鐵皮屋甲
    、丙部分，其各自對該鐵皮屋有處分、拆除之權利。則被上
    訴人依民法第767條，訴請上訴人己○○應將鐵皮屋乙，面
    積540平方公尺土地上之鐵皮屋工廠拆除，將土地返還被上
    訴人。上訴人戊○○應將鐵皮屋甲、丙部分，面積各496、5
    平方公尺拆除，將土地返還被上訴人，為有理由，應予准許
    。又上訴人現既均占用系爭土地，而上訴人復未能舉證其占
    用系爭土地有何正當權源，則被上訴人依民法第767條規定
    訴請上訴人自鐵皮屋甲、乙、丙之土地計1,041平方公尺遷
    出，為有理由，亦應准許。
  (四)上訴人須支付相當租金之損害賠償金之數額為何？
  1.按因故意或過失，不法侵害他人之權利者，負損害賠償責任
    ；數人共同不法侵害他人之權利者，連帶負損害賠償責任，
    民法第184條第1項前段、第185條規定其明。
  2.本件上訴人共同占有使用被上訴人所有如附圖所示甲、乙、
    丙之土地，既無正當權源，顯已不法侵害被上訴人之所有權
    ，且原法院執行處就聯柏公司占用系爭土地，於拍賣公告已
    記載其無權占用中，有該拍賣公告附卷足憑（見原審卷(一)17
    0頁），則上訴人占用系爭土地，顯有過失不法侵害被上訴
    人之所有權，自應連帶負賠償責任。又按無權占用他人之土
    地，可能獲得相當於租金之利益，此為社會通常之觀念，而
    土地所有人因此受有相當於租金之損害（最高法院61年台上
    字第1695號判例意旨參照）；再按城市地方房屋之租金，以
    不超過土地及其建築物申報總價額年息10%為限，土地法第
    97 條第l項定有明文；而所謂土地價額係指法定地價，土地
    所有權人依土地法所申報之地價為法定地價，亦為土地法施
    行法第25條、土地法第148條分別明定。而系爭土地89年7月
    之申報地價均為每平方公尺192元，有土地登記謄本在卷可
    稽（見原審卷(一)第18頁、第125頁參照），原審以系爭土地
    位於汐止市○○街9巷，附近有山坡地，距瓏山林社區及公
    車站步行約5分鐘，附近商業活動不多，但住家密集等情，
    綜合審酌土地之位置、工商業繁榮程度、上訴人利用基地之
    經濟價值及所受利益等因素，認前開土地租金以申報地價年
    息8%，則上訴人共同占用系爭土地1,041平方公尺（如附圖
    所示4-2地號乙部分面積540平方公尺，3地號（甲）部分面
    積5 平方公尺，4-2地號（丙）部分面積496平方公尺，共計
    1,041平方公尺），據此計算上訴人戊○○、己○○、聯柏
    公司每月應連帶給付之相當租金損害賠償為1,332元（192X1
    ,041X8%/12=1,332)。茲以上訴人占用土地高達1,041平方公
    尺，每月所支付之相當於租金之不當得利僅1,332元，參酌
    上訴人聯柏公司與丁○○簽訂第一份租賃契約所載，聯柏公
    司租用系爭土地250坪供放置鐵件及停車場之用，每年租金
    即已高達200,000元，則每平方公尺租金242元 (200,000X0.
    3025/250=242)，有上訴人己○○及聯柏公司提出第一份租
    賃契約在卷可參（見原審卷(一)第186頁至第188頁），則據此
    計算本件占用1,041平方公尺，每月租金高達20,994元（242
    X1,041/12= 20993.5 )，原審以申報地價年息8%計算系爭土
    地每月租金1,332元，核屬適當，上訴人抗辯稱應以申報地
    價年息3%計算云云，不足為採。又被上訴人此部分本於連帶
    侵權行為之法律關係所為請求既經准許，其就同一主張併依
    不當得利法律關係而為請求，其損害金斟酌之標準既無不同
    ，即無審酌必要，附此敘明。
七、綜上所述，被上訴人於請求：(1)上訴人己○○應將坐落系爭
    4-2地號如附圖所示乙部分，面積540平方公尺土地之地上建
    物拆除，將該土地返還被上訴人。(2)上訴人戊○○應將坐落
    系爭4-2地號，如附圖所示丙部分，面積496平方公尺土地，
    及坐落系爭3地號，如附圖所示甲部分，面積5平方公尺土地
    之地上建物拆除。將該土地返還被上訴人。(3)上訴人應自上
    開(1)(2)面積共計1,041平方公尺土地上之鐵皮屋工廠遷出。
    (4)上訴人應連帶給付被上訴人自91年10月3日（即被上訴人
    最後取得系爭土地之日）起至返還土地之日止，按月依1,33
    2 元計算之損害金之範圍內，為有理由，應予准許。原審依
    上開內容判命拆屋還地及如數給付，於法並無不合。上訴意
    旨指摘原判決不當，請求廢棄改判，為無理由，應予駁回。
八、本件事證已明，兩造其餘攻擊防禦方法及未經援用之證據，
    經本院審酌後，核與本件之結論，不生影響，爰不一一贅述
    ，附此敘明。
九、據上論結，本件上訴為無理由，依民事訴訟法第449條第1項
    、第78條、第85條第1項前段、第85條第2項、第463條、第
    385條第1項前段，判決如主文。
中    華    民    國    95    年    11    月    7    日
                    民事第十一庭
                        審判長法  官  鄭雅萍
                              法  官  林恩山
                              法  官  蘇芹英
正本係照原本作成。
不得上訴。
中    華    民    國    95    年    11    月    7     日
                              書記官  林初枝


司法院資訊處製作；財團法人民間司法改革基金會備份。
